臺灣高等法院民事判決　　　　　　　　 94年度上易字第955號
上　訴　人　乙○○
　　　　　　甲○○
上列　一人
訴訟代理人　姜智逸律師
被　上訴人　丁○○　　住臺北市○○○路○段83巷9號2樓
上列當事人間因分配表異議之訴事件，上訴人對於中華民國94年
9月21日臺灣臺北地方法院94年度訴字第3705號第一審判決提起
上訴，本院於96年12月18日言詞辯論終結，判決如下：
    主  文
上訴駁回。
第二審訴訟費用由上訴人負擔。
    事實及理由
一、被上訴人起訴主張：上訴人乙○○係原法院92年度執字第31
    600號拍賣抵押物強制執行事件之債務人，因不願分配餘款
    遭被上訴人另案執行，故與其同居人即上訴人甲○○製造假
    債權，由上訴人甲○○持上訴人乙○○於民國（下同）93年
    4月14日所簽發、到期日93年4月25日、票面金額新臺幣（下
    同）150萬元之本票（下稱系爭本票），取得准許強制執行
    之裁定而參與分配。因上訴人甲○○尚積欠被上訴人4萬5,0
    00元未還，應無資力可借150萬元予上訴人乙○○，該債權
    發生之時間及原因極為可疑，不能僅依1張本票即認上訴人
    甲○○對上訴人乙○○有該筆債權，爰請求確認系爭本票之
    債權不存在，以及原法院92年度執字第31600號拍賣抵押物
    強制執行事件之分配表，應將上訴人甲○○之系爭本票債權
    剔除等情。原審為被上訴人全部勝訴之判決，上訴人聲明不
    服，提起上訴，被上訴人對其上訴則聲明：(一)上訴駁回；(二)
    訴訟費用由上訴人負擔。
二、上訴人則以：上訴人乙○○因向上訴人甲○○借款150萬元
    ，故於93年4月14日簽發系爭本票予上訴人甲○○，被上訴
    人應證明係上訴人間係偽造債權等語，資為抗辯，並於本院
    聲明：(一)原判決廢棄；(二)上廢棄部分，被上訴人於第一審之
    訴駁回；(三)訴訟費用由被上訴人負擔。
三、兩造不爭之事實：
    (一)上訴人乙○○係原法院92年度執字第31600號拍賣抵押物
      強制執行事件之債務人。
    (二)上訴人甲○○於上開強制執行事件中，持上訴人乙○○所
      簽發系爭本票准許強制執行之裁定參與分配，該筆債權並
      列入94年7月29日之分配表，且獲分配81萬8,042元及執行
      費1萬2,000元。
四、兩造爭執要旨：(一)本件被上訴人請求確認上訴人甲○○持有
    上訴人乙○○所簽發之系爭本票債權不存在，是否有即受確
    認判決之法律上利益？(二)上訴人二人間成立之本票債權是否
    為通謀虛偽意思表示？茲分述之：
    (一)本件被上訴人提起之確認之訴，有即受確認判決之法律上
      利益：
      按確認法律關係成立或不成立之訴，如有即受確認判決之
      法律上利益，縱其所求確認者為他人間之法律關係，亦非
      不得提起（最高法院32年上字3165號判例參照）。被上訴
      人認上訴人甲○○以虛偽不實之本票債權參與分配上訴人
      乙○○不動產拍賣分配後之餘款，致被上訴人除部分債權
      因抵押權優先受償外，無法另案假扣押執行該餘款以完全
      受償，故被上訴人請求確認上訴人甲○○持有上訴人乙○
      ○所簽發前述本票債權不存在，應認有即受確認判決之法
      律上利益。
    (二)上訴人間之本票債權為通謀虛偽意思表示而成立，其債權
      應不存在：
      1.按表意人與相對人通謀而為虛偽意思表示者，其意思表
        示無效，民法第78條第1項前段定有明文。上訴人甲○
        ○雖提出存摺及50萬元之匯款回條聯影本，以證明其取
        得本票債權係因曾借款予上訴人乙○○，然與所述借款
        金額150萬元並不相符；再經原審法院於94年8月29日隔
        離訊問結果：上訴人甲○○稱：因為乙○○的房子要被
        拍賣，被債主追的很急，她委託我去借，我本身沒有錢
        ，我就去跟我父親借，93年4月14日當天我父親給我了
        100萬元「現金」，又去提領60萬元，其中50萬元匯到
        乙○○的戶頭，有當天的匯款回條聯為證，100萬元的
        「現金」我直接還給乙○○的債權人丙○○，另外50萬
        元乙○○還給誰我不太清楚。乙○○根本不知道我跟誰
        借錢，他只知道我去南部借錢，所以她算是跟我借的等
        語。
        上訴人乙○○稱：我曾陸續向丙○○借款100多萬元，
        我的房子在93年4月16日被拍賣後，她知道了，要我趕
        快還她錢，我知道甲○○的父親賣土地有一筆錢，就請
        甲○○的父親幫忙，甲○○就回去跟他父親講，他父親
        將錢交給甲○○，甲○○就在去年4月直接將100萬元交
        給丙○○，同一天將另50萬元甲○○匯到我的帳戶，因
        為我還有欠其他人錢，就這樣10萬、20萬還給人家云云
        。兩相核對，上訴人二人就借款時間、對象等重要事項
        之陳述有下列不一致之處：
        (1)借款之時間
          上訴人甲○○稱在房屋將被拍賣前之93年4月14日；
          上訴人乙○○則稱：在93年4月16日房子被拍賣後。
        (2)借款之對象
          上訴人甲○○稱乙○○委託我去借，我本身沒有錢，
          我就去跟我父親借，乙○○根本不知道我跟誰借錢，
          他只知道我去南部借錢，所以她算是跟我借的；
          乙○○則稱：我知道甲○○的父親賣土地有一筆錢，
          就請甲○○的父親幫忙，甲○○就回去跟他父親講，
          他父親將錢交給甲○○。
          上訴人二人之陳述，有如此大之差異，足見其借貸關
          係，甚為可疑。上訴人乙○○雖於94年9月14日改口
          稱還款日期應是在93年4月14日以與上訴人甲○○所
          述相符，而就借款對象方面解釋為：「上訴人甲○○
          與乙○○結婚多年，乙○○知悉甲○○家中經濟情況
          並不令人意外，在甲○○南部老家裡，僅甲○○的父
          親有經濟能力，當乙○○開口委請甲○○向南部老家
          調錢時，主觀上即知道甲○○向會其住在台南的父親
          調錢，是以乙○○於原審陳述之意思，乃為『伊請郭
          慶沂回南部調錢，伊知悉南部老家中只有郭父有經濟
          能力，因此甲○○大概會向郭父調錢，但實際甲○○
          向誰調錢，當時並不能完全確定』；再者，乙○○與
          甲○○原為夫妻，郭父為乙○○之公公，由媳婦未經
          丈夫而直接向公公借錢，顯與倫常不合」等語，前開
          抗辯是事後卸責之詞，同時媳婦向公公借錢，乃人情
          之常，並無違倫常之情事，上訴人上開抗辯，委不足
          採。
        2.上訴人乙○○之房屋，即將被拍賣，其若借得150萬
          元，理應用來清償聲請強制執行之債權人即被上訴人
          之債權，以停止執行或終結執行程序，而上訴人湯彩
          雲竟用來清償未參與分配之債權人丙○○及其他債權
          人之債權；而甲○○明知乙○○無清償能力，卻於強
          制執行之際借其150萬元，嗣後再參與分配，而無法
          受足額清償，其大費周章卻對已不利，均顯與經驗法
          則有違，上訴人雖抗辯其向被上訴人清償，被上訴人
          拒絕受領云云，但其並未能舉證以實其說，再者，如
          150萬元未能清償被上訴人之債權，但如將此筆金額
          於拍賣前，向執行法院表示願先清償150萬元，餘額
          若干時日再為給付，請求執行法院協調解決，亦無不
          可，上訴人均未踐行這些程序，亦不符常情。至於證
          人丙○○雖證稱上訴人乙○○有向其借款100萬元，
          分二次借，但上訴人稱該借款並未談及利息，而證人
          則稱好像有說，但朋友互相幫忙，所以沒有收云云，
          借錢利息如此重要部分，所述竟不相同，而還錢時由
          上訴人甲○○持100萬現金交給證人，此100萬元非小
          數目，何以未以匯票或電匯方式為之？在在均啟人疑
          竇，證人係上訴人之朋友，其證言難免有偏頗之虞，
          不足採信，附此敘明。
五、綜上所述，上訴人辯稱系爭本票係因上訴人乙○○向上訴人
    甲○○借款所簽發，即不能採信。被上訴人主張系爭本票係
    上訴人間通謀而為虛意思表示，所製造之假債權，其二人間
    並無債權債務關係存在，自可信為真實。從而，被上訴人訴
    請確認上訴人甲○○持有上訴人乙○○系爭本票債權不存在
    。及原法院92年度執字第31600號拍賣抵押物強制執行事件
    之分配表，應將上訴人甲○○前述本票債權剔除，即無不當
    ，應予准許。原審判決被上訴人勝訴，核無不合，應予維持
    ，上訴論旨，仍執陳詞，斤斤指摘原判決不當，聲明廢棄改
    判，為無理由，應予駁回上訴。
六、本件事證已臻明確，兩造其餘之攻防方法經審酌後，認與判
    決結果無影響，無庸逐一論述，併此敘明。
八、據上論結，本件上訴為無理由，依民事訴訟法第449條第1項
    、第78條、第85條第1項，判決如主文。
中　　華　　民　　國　　96　　年　　12　　月　　28　　日
                  民事第15庭
                      審判長法  官  林恩山
                            法  官  陳雅玲
                            法  官  郭松濤
正本係照原本作成。
不得上訴。
中　　華　　民　　國　　96　　年　　12　　月　　28  　日
                            書記官  方素珍
